ACORDAO-COMPLETO-2428771

ACÓRDÃO 11549/2020 ATA 36/2020 - PRIMEIRA CÂMARA

VISTOS, relatados e discutidos estes autos de embargos de declaração opostos contra o Acórdão 8986/2020-TCU-Primeira Câmara, alusivo à aposentadoria da sra. Márcia Denise Gama Diniz Dantas,
ACORDAM os Ministros do Tribunal de Contas da União, reunidos em sessão da Primeira Câmara, com fulcro nos arts. 32 e 34 da Lei 8.443/1992, e diante das razões expostas pelo Relator, em:
9.1. conhecer dos embargos de declaração apresentados pela sra. Márcia Denise Gama Diniz Dantas para, no mérito, rejeitá-los;
9.2. dar ciência desta deliberação à embargante e ao Tribunal Regional Federal da 3ª Região.

Embargos de declaração opostos em face de deliberação mediante a qual foi negado registro a aposentadoria deferida pelo Tribunal Regional Federal da 3ª Região.

Primeira Câmara

Tribunal Regional Federal da 3ª Região.

3. Interessados/Responsáveis/Recorrentes:
3.1. Interessada: Márcia Denise Gama Diniz Dantas (XXX.114.098-XX)
3.2. Recorrente: Márcia Denise Gama Diniz Dantas (XXX.114.098-XX).

13.1. Ministros presentes: Walton Alencar Rodrigues (Presidente), Benjamin Zymler (Relator) e Bruno Dantas.
13.2. Ministros-Substitutos presentes: Augusto Sherman Cavalcanti e Weder de Oliveira.

Márcia Denise Gama Diniz

BENJAMIN ZYMLER

Ministro Benjamin Zymler.

Na sessão ordinária de 25/8/2020, este Colegiado, pelo Acórdão 8.986/2020, negou provimento a pedido de reexame interposto pela sra. Márcia Denise Gama Diniz Dantas contra o Acórdão 524/2020-TCU-Primeira Câmara, por meio do qual foi negado registro à aposentadoria da interessada.
2.	A recusa se deveu à inclusão nos proventos da vantagem conhecida como "opção", em contrariedade à disciplina estabelecida pela Emenda Constitucional 20/1998.
3.	Desta feita, em embargos de declaração, a inativa acusa a ocorrência de "contradição e omissão na apreciação da causa, pois deixa de considerar a recente jurisprudência do Supremo Tribunal Federal [ED-ED-RE 638.115], que fixa importantes parâmetros para aplicação do princípio da segurança jurídica frente a alteração de interpretação sobre determinada matéria".
4.	Assim, requer:
	a) "que seja mantida nos proventos de aposentadoria a parcela opção (art. 193 da Lei 8.112/90) , nos termos do entendimento firmado pelo Supremo Tribunal Federal no RE 638.115-ED-ED, já que o direito foi reconhecido na via administrativa";
	b) "que seja o ato de aposentadoria da interessada embargante reputado válido".
	É o relatório.

Rudi Meira Cassel (22.256/OAB-DF) e outros, representando Márcia Denise Gama Diniz Dantas

Não atuou.

EMBARGOS DE DECLARAÇÃO EM PROCESSO DE APOSENTADORIA. NEGATIVA DE REGISTRO DO ATO CONCESSÓRIO EM FACE DA INCLUSÃO, NOS PROVENTOS, DA VANTAGEM DA "OPÇÃO" EM DESACORDO COM A DISCIPLINA ESTABELECIDA PELA EMENDA CONSTITUCIONAL 20/1998. ARGUIÇÃO DE OMISSÕES E CONTRADIÇÕES. CONHECIMENTO. REJEIÇÃO.

APOSENTADORIA (APOS)

não atuaram.

Cuidam os autos da aposentadoria concedida à sra. Márcia Denise Gama Diniz Dantas pelo Tribunal Regional Federal da 3ª Região (TRF-3) .
2.	Originalmente, ao ter presente o feito, este Colegiado prolatou o Acórdão 524/2020, recusando o registro do ato em face da inclusão nos proventos da vantagem conhecida como "opção", em contrariedade à disciplina estabelecida pela Emenda Constitucional 20/1998.
3.	Inconformada, a interessada interpôs pedido de reexame, o qual foi conhecido, mas teve provimento negado (Acórdão 8986/2020-TCU-Primeira Câmara) .
4.	Nesta oportunidade, em embargos de declaração, a sra. Márcia Denise Gama Diniz Dantas alega que o voto condutor do último decisum encerraria "contradição e omissão, pois deixa de considerar recente jurisprudência do Supremo Tribunal Federal (STF) ", manifestada no ED-ED-RE 638.115.
5.	Os embargos de declaração preenchem os requisitos de admissibilidade que regem a espécie, podendo ser conhecidos.
6.	No mérito, entretanto, não há o que reparar ou suprir no aresto atacado.
7.	Quanto à alegação de contradição, observo, de plano, que os conflitos que permitem análise nos embargos declaratórios são aqueles que se verificam entre as proposições do próprio acórdão, e não eventuais divergências entre decisões distintas, ou entre o que se decidiu e o que pretendia a parte. A ementa do EDcl-AgRg-EResp 1341709/PI, apreciado no âmbito do Superior Tribunal de Justiça (STJ) , corrobora o ponto:
"1. A contradição que efetivamente autoriza o manejo dos Declaratórios é a contradição interna, verificada entre os elementos que compõem a estrutura da decisão judicial, e não entre a solução alcançada e a solução que almejava o jurisdicionado; tampouco dá guarida à insurgência a suposta dissonância entre decisões diferentes, ainda que oriundas do mesmo órgão julgador.
2. (...) 
3. Embargos de Declaração rejeitados" (Corte Especial; relator Ministro Napoleão Nunes Maia Filho; DJe 16/12/2014) .
8.	No tocante à omissão, de outra parte, também do STJ colhem-se as seguintes balizas, expressas, entre muitas outras, na ementa do EDcl-EDcl-AgRg-AgRg-Ag 1104333/RS:
"1. Há omissão quando o tribunal deixa de apreciar questões relevantes para o julgamento, suscitadas pelas partes ou examináveis de ofício, em nada se identificando com a pretensão de ver interpretados de forma diversa de como o foram no deslinde da questão federal, pelo órgão julgador, dispositivos de lei aplicáveis, que outra coisa não é que nítida pretensão de reexame meritório do decisum.  (...) 4. Embargos de declaração rejeitados" (Primeira Turma; relator Ministro Hamilton Carvalhido; DJe 26/11/2009) .9.	Pois bem, a decisão do STF ora referida pela embargante não foi sequer tangenciada em suas razões recursais. Não é de surpreender, pois, que também não tenha sido "considerada" no voto condutor do Acórdão 8986/2020-TCU-Primeira Câmara, não configurando isso "omissão" e muito menos "contradição" a justificar a oposição de aclaratórios.
10.	De qualquer forma, a modulação feita pelo STF naqueles autos, envolvendo a incorporação de "quintos" no período compreendido entre a edição da Lei 9.624/1998 e a edição da Medida Provisória 2.225-48/2001, não comporta extensão à hipótese deste processo. Para não ir longe, observo que aqui se cuida de um ato complexo, impugnado pelo Tribunal menos de cinco anos depois de sua edição e que encerra duas flagrantes inconstitucionalidades: atribui à inativa benefício previdenciário em valor superior à da remuneração de seu cargo efetivo e inclui nos proventos parcela sobre a qual não incidiu - pelo menos ao longo dos seus últimos vinte anos de trabalho - contribuição previdenciária.
11.	Para além disso, as objeções da embargante fundadas no princípio da segurança jurídica, na vedação à aplicação de interpretação retroativa e nos contornos e efeitos do Acórdão 2076/2005-TCU-Plenário foram direta e exaustivamente enfrentadas no voto condutor do Acórdão 8986/2020-TCU-Primeira Câmara, ora atacado, configurando esta nova abordagem mera tentativa de rediscussão da matéria, propósito a que não se presta a peculiar modalidade recursal eleita.
12.	Rejeito, assim, os embargos de declaração.
13.	Diante do exposto, VOTO no sentido de que o Tribunal adote a deliberação que ora submeto a este Colegiado.
TCU, Sala das Sessões Ministro Luciano Brandão Alves de Souza, em 13 de outubro de 2020.
BENJAMIN ZYMLER 
Relator